【裁判字號】    99,交聲,1700
【裁判日期】    990714
【裁判案由】    聲明異議
【裁判全文】
臺灣高雄地方法院交通事件裁定        99年度交聲字第1700號
原處分機關  高雄市政府交通局
代  表  人  王國材
異  議  人
即受處分人  甲○○
上列異議人即受處分人因違反道路交通管理處罰條例案件，對於
高雄市政府交通局民國99年6月7日所為之裁決處分（案號：高市
交裁字第裁32-B00000000號）聲明異議，本院裁定如下：
    主  文
原處分撤銷。
甲○○汽車駕駛人，駕駛汽車經測試檢定酒精濃度超過規定標準
，處罰鍰新臺幣壹萬伍仟元，並應吊扣其普通重型機車駕駛執照
拾貳月及接受道路交通安全講習。
    理  由
一、異議意旨略以：異議人即受處分人甲○○（下稱異議人）因
    酒後騎乘機車被警察酒測，已由檢察官緩起訴，命其向財團
    法人臺灣更生保護會高雄分會支付新台幣（下同）30,000元
    ，基於一事不二罰原則，請求撤銷原處分，爰提起本件聲明
    異議等語。
二、按一行為同時觸犯刑事法律及違反行政法上義務規定者，依
    刑事法律處罰之，但其行為應處以其他種類行政罰或得沒入
    之物而未經法院宣告沒收者，亦得裁處之；前項行為如經不
    起訴處分或為無罪、免訴、不受理、不付審理之裁判確定者
    ，得依違反行政法上義務規定裁處之；行政罰法第26條定有
    明文。此乃明定對於人民違反公法上義務之行為，除因處罰
    之性質與種類不同，必須採用不同方法而為併合處罰，以達
    行政目的所必要者外，不得重複處罰之原則，以落實大法官
    釋字第503 號解釋揭示「一行為不得重複處罰」之現代民主
    法治國家之基本原則，依其立法理由所載：「一行為同時觸
    犯刑事法律及違反行政法上義務規定時，由於刑罰與行政罰
    同屬對不法行為之制裁，而刑罰之懲罰作用較強，故依刑事
    法律處罰，即足資警惕時，實無為一事二罰再處行政罰之必
    要。且刑事法律處罰，由法院依法定程序為之，較符合正當
    法律程序，應予優先適用。但罰鍰以外之沒入或其他種類行
    政罰，因兼具維護公共秩序之作用，為達行政目的，行政機
    關仍得併與裁處」，甚為明瞭。依刑事訴訟法第253 條之1
    規定之緩起訴處分，其中檢察官命被告為金錢給付部分，並
    得為民事強制執行名義，受處分人因緩起訴處分而剝奪其財
    產權，主觀上此一金錢給付義務具有強制性、懲罰性，雖不
    若易科罰金係以支付金錢作為自由刑之替代，惟經由緩起訴
    處分條件之履行，使其免於遭檢察官發動起訴程序，仍具有
    替代刑罰之效果，廣義而言，應屬實質刑事法律處罰，而有
    行政罰法第26條第1 項一事不二罰規定之適用。至於法務部
    雖曾函釋認為行政罰法第26條第2 項所稱不起訴處分，係包
    括緩起訴處分在內，然緩起訴處分雖使被告免於刑事訴追，
    而與不起訴處分具有相同之效果，惟刑事訴訟法第253 條之
    1 第1 項係民國91年2 月8 日增訂，行政罰法則於94年2 月
    5 日公布，制定在後之行政罰法第26條第2 項僅臚列不起訴
    處分或無罪、免訴、不受理、不付審理之裁判確定者，而未
    將緩起訴處分納入，應係立法者有意排除，而非法律漏洞。
    且緩起訴處分既非不能證明行為人之犯罪事實，且有支付一
    定金額之實質處罰，自與行政罰法第26條第2 項列舉之不起
    訴處分等情形迥然有別，是仍無從遽為比擬而為相同之處置
    。否則，刑事被告經法院循審判程序判處罰金或得以易科罰
    金之拘役或有期徒刑，均得援用行政罰法第26條第1 項之規
    定，免於處以行政秩序罰之雙重不利益；至於藉由緩起訴處
    分而節省司法資源者，在基於實質懲罰目的而其財產權遭受
    剝奪之餘，卻仍需繳納一定金額之行政罰鍰，其結果勢必降
    低刑事被告接受緩起訴處分之意願，造成反噬緩起訴處分替
    代繁複刑事審判程序之制度性機能。行政罰法第26條第2 項
    既未將緩起訴處分列舉其中，本於例外規定從嚴解釋之法理
    ，自不能將條文中不起訴處分之範圍，擴及於性質顯不相同
    之緩起訴處分。
三、本件異議人於民國98年2 月15日凌晨飲酒後，猶騎乘車牌號
    碼YDE -890號重型機車上路，同日4 時44分許行經高雄市○
    ○○路8 號前，因行車不穩，為警攔停酒測，測得其呼氣中
    酒精濃度值達0.68MG/L，而當場舉發交通違規事實；其刑事
    公共危險之犯罪，業經臺灣高雄地方法院檢察署檢察官以98
    年度偵字第7838號為緩起訴處分確定，異議人並已履行緩起
    訴處分所附繳納30,000元予財團法人臺灣更生保護會高雄分
    會之條件。惟原處分機關即高雄市政府交通局（下稱原處分
    機關）仍於99年6 月7 日裁處受處分人45,000元之罰鍰，並
    吊扣駕駛執照12個月、施以道安講習等情，有舉發通知單、
    高市交裁字第裁32-B00000000號裁決書、上開緩起訴處分書
    、臺灣高等法院高雄分院檢察署98年度上職議字第1728號處
    分書及臺灣高等法院被告前案紀錄表等在卷可稽。異議人違
    反道路交通管理處罰條例第35條第1 項之情節雖甚明確，然
    異議人所為裁處，除罰鍰外，尚有吊扣駕駛執照12個月及施
    以道安講習，前者係對於過去違反義務行為處罰之秩序罰，
    後者則為對於預防將來再犯危險之管制罰。依以上說明，對
    於違規者科處行政秩序罰，與刑事制裁所欲達到保護交通安
    全之目的相同，是則處以較重之刑事制裁已足，自無重複處
    罰之必要。對於性質相同之金錢裁罰，既由檢察官處以具有
    實質刑事處罰性質之緩起訴處分，即不得就同一違規事實再
    處以相同類型之行政秩序罰；惟依道路交通管理處罰條例第
    35條第8 項：「前項汽車駕駛人，經裁判確定處以罰金低於
    本條例第92條第3 項所訂最低罰鍰基準規定者，應依本條例
    裁決繳納不足最低罰鍰之部分」之規定，異議人仍需繳納不
    足最低罰鍰之部分即15,000元（即45,000 -30,000＝15,000
    ），始為適法，據此，原處分機關逕以異議人酒精濃度超過
    規定標準，而對其裁處罰鍰45,000元部分，即有未恰。
四、又異議人聲明異議意旨，雖未就原處分所處吊扣駕駛執照及
    道安講習處分部分表示異議，惟聲明異議應以交通違規行為
    為標的，非以處罰項目為範圍，異議人僅就部分處罰項目異
    議，然其餘處罰項目與其交通違規行為是否存在既無從分離
    ，本院自應併予審理；且吊扣駕駛執照及施以道安講習均屬
    行政罰法第26條第1項但書所規定「其他種類行政罰」之屬
    ，並無違反一事不二罰之問題，而仍得加以裁罰。是以，本
    件異議人飲酒後，酒精濃度超過規定標準而駕車，違反道路
    交通管理處罰條例第35條第1項第1款規定，另應依上開規定
    裁處吊扣駕駛執照12個月，及依同條例第24條第1項第2款施
    以道安講習，此部分之裁處並無違誤。
五、綜上，原處分機關裁處異議人吊扣駕駛執照12個月及施以道
    安講習部分，固屬有據，然原處分機關裁處異議人罰鍰45,0
    00元之行政罰，則於法未合，是原處分既有此部分瑕疵，自
    無可維持，應由本院將原處分撤銷，並依道路交通管理處罰
    條例第35條第1 項第1 款、第24條第1 項第2 款之規定，自
    為裁定如主文第2 項所示。
六、依道路交通案件處理辦法第20條前段，道路交通管理處罰條
    例第35條第1項第1款、第24條第1項第1款、第2款，裁定如
    主文。
中    華    民    國    99    年    7     月    14    日
                  交通法庭    法  官  謝宗翰
以上正本證明與原本無異。
如不服本裁定，應於收受送達後5 日內向本院提出抗告狀。
中    華    民    國    99    年    7     月    15    日
                              書記官  李宗諺

司法院資訊處製作；財團法人民間司法改革基金會備份。
